【裁判字號】    99,上,306
【裁判日期】    991013
【裁判案由】    返還土地等
【裁判全文】
臺灣高等法院臺中分院民事判決           99年度上字第306號
上  訴  人  甲○○
被  上訴人  乙○○
訴訟代理人  吳榮昌律師
上列當事人間請求返還土地等事件，上訴人對於民國99年5月31
日臺灣南投地方法院99年度投訴字第1號第一審判決提起上訴，
本院於99年9月29日言詞辯論終結，判決如下：
    主  文
上訴駁回。
第二審訴訟費用由上訴人負擔。
    事實及理由
壹、本件經本院審理結果，認第一審判決，其認事用法均無不當
    ，應予維持，並引用第一審判決書記載之事實．證據及理由
    。
貳、兩造上訴及答辯要旨：
一、被上訴人主張：緣被上訴人於民國（下同）97年9月間因法
    院拍賣取得坐落於南投縣南投市○○段第672地號及同段676
    、677地號等三筆土地（下均稱系爭土地），並於98年9月14
    日完成系爭土地之所有權移轉登記。惟系爭土地上於原判決
    附圖（下簡稱附圖）672地號土地所示之A範圍、面積554平
    方公尺、附圖676地號、677地號土地所示B範圍合計1617平
    方公尺之土地範圍內有上訴人所有之龍柏、欒樹、苦楝、小
    葉欖仁等樹木（下簡稱系爭樹木）。查上訴人未經被上訴人
    同意而占用被上訴人系爭土地，自屬無權占有，且妨害被上
    訴人之所有權，爰依民法第767條物上請求權之規定，請求
    上訴人拆除系爭土地上如附圖所示A、B範圍內之樹木並將系
    爭土地返還被上訴人。又上訴人雖於系爭土地強制執行程中
    曾主張:「拍賣之672地號土地上之欒樹、小葉欖仁、龍柏等
    作物係由債務人無償借用土地予其種植」，被上訴人否認之
    ，上訴人就前揭主張，自應舉證以實其說；退步言之，縱認
    上訴人於強制執行程序中之主張屬實，惟系爭土地既經法院
    拍賣完成，原所有權人即喪失權利，而向原所有權人借用之
    借用人即上訴人，亦因無合法之使用權源，故上訴人占用系
    爭土地如附圖所示A、B部份土地已構成無權占有。再者，系
    爭土地豋記簿謄本並未有任何地上權之登記，上訴人以其就
    系爭土地有地上權，顯不足採。且占有土地建築房屋或種植
    竹木，有以無權占有之意思、有以所有之意思，有以租賃或
    借貸之意思，非必皆以行使地上權之意思而占有，故上訴人
    主張以行使地上權之意思而占有爭土地達20年，並依時效取
    得地上權云云，被上訴人亦否認之。又無權占有使用他人之
    土地，可能獲得相當於租金之利益，為社會通常之觀念，上
    訴人明知無合法權源，竟占用被上訴人系爭土地，拒不交還
    ，自屬故意不法侵害被上訴人對系爭土地之所有權，而受有
    相當於租金之不當得利，並致被上訴人受有相當於租金之損
    害，被上訴人自得依不當得利、侵權行為之法則，請求上訴
    人返還、賠償相當於租金之利益。又查系爭土地於99年1月
    之申報地價為每平方公尺新台幣（下同）616元，而系爭土
    地遭上訴人占用之面積合計為2,171平方公尺，上訴人占用
    系爭土地所受相當於租金之利益，應按年以系爭土地申報地
    價之年息百分之十計算為相當。依此計算，上訴人應按月給
    付被上訴人相當於租金之利益，應為11,144元（2171平方公
    尺616元10/1001/12＝11,144元）。從而，自被上訴
    人請求上訴人給付被上訴人相當於租金之損害額為11,144元
    ，爰請求上訴人自99年5月21日起至返還系爭土地之日止，
    按月給付被上訴人11,144元等詞。（查原審就被上訴人請求
    上訴人拆除爭土地上系爭樹木，並返還系爭土地部分，全部
    判准。又就被上訴人請求上訴人按月給付11,144元相當租金
    損害，核減為按月給付7,081元，而駁回其餘之請求，被上
    訴人就此敗訴部分並未上訴，而告確定）。並求為判決駁回
    對造之上訴。
二、上訴人則以：查就系爭土地已由被上訴人法院拍定並取得所
    有權乙節並不爭執。然上訴人自77年起，迄今二十年間，以
    行使地上權之意思在系爭土地種植果樹、園藝觀賞樹木、花
    草，並經系爭土地原所有權人即安順環保科技股份有限公司
    （下簡稱安順公司）同意，而因時效取得系爭土地之地上權
    。且上訴人已於97年9月間向地政機關申請地上權測量登記
    ，卻因系爭土地遭查封，地政機關遂命應先辦理撤銷查封後
    再辦理，致未能辦理地上權登記，是上訴人並非無權占用。
    又上訴人就系爭土地於法院拍賣過程中，就原法院執行處公
    告所載:「上訴人陳稱系由債務人（即安順公司）無償借用
    土地…」云云，已於執行程序中提出異議謂：上訴人從未主
    張對系爭土地有借用關係，而係對系爭土地有地上權云云，
    但未獲原法院執行處置理，亦未更正上開拍賣公告，而予以
    拍賣，嚴重侵害上訴人權益等語，資為抗辯。並求為判決：
    (一)原判決不利部分廢棄。(二)上開廢棄部分，被上訴人在第一
    審之訴及其假執行之聲請均駁回。(三)第一審、第二審訴訟費
    用由被上訴人負擔。(四)上訴人願供擔保，請准宣告免為假執
    行。
參、法官協議兩造爭點整理（見本審卷第23頁反頁至第24頁）：
一、兩造不爭執事項：
  (一)緣乙○○於97年9月間因南投地方法院96執字第11953號強制
    執行拍賣程序而取得坐落於南投縣南投市○○段第672地號
    及同段676、677地號土地（下稱系爭土地），並於98年9月
    14日完成系爭土地之所有權移轉登記。
  (二)惟系爭土地上於原判決附圖（下簡稱附圖）672地號土地所
    示之A範圍、面積554平方公尺、附圖676地號、677地號土地
    所示B範圍合計1617平方公尺之土地範圍內有甲○○所有之
    龍柏、欒樹、苦楝、小葉欖仁等樹木。
  (三)又南投地方法院96執字第11953號強制執行拍賣公告記載：
    「‧‧‧另據第三人甲○○陳稱：拍賣之672地號土地上之
    欒樹、小葉欖仁、龍柏等作物係由債務人無償借用土地予其
    種植等語。」
二、兩造爭執事項：
    甲○○占用上開系爭土地有無正當權源？
肆、得心證之理由：
一、被上訴人主張上訴人於爭土地種植系爭樹木而無權占有該地
    ，並依民法第767條物上請求權之規定，請求上訴人拆除系
    爭土地上如附圖所示A、B範圍內之樹木，並將爭土地返還被
    上訴人。上訴人固不諱言於爭土地種植系爭樹木，然否認無
    權占有該地，並以前詞置辯。是本件首應審究者，厥為上訴
    人占用系爭土地有無正當權源？茲分述如下：
  (一)按以無權占有為原因，請求返還所有物之訴，被告對原告就
    其物有所有權存在之事實無爭執，而僅以非無權占有為抗辯
    者，原告於被告無權占有之事實，無舉證責任。被告應就其
    取得占有，係有正當權源之事實證明之。如不能證明，則應
    認原告之請求為有理由（最高法院72年度台上字第1552號裁
    判參照）。查本件上訴人既對被上訴人就爭土地之所有權存
    在之事實無爭執，而僅以其並非無權占有爭土地為抗辯，自
    應就其占有爭土地有何正當權源，負舉證之責。
  (二)又上訴人雖主張：伊占有爭土地種植系爭樹木，達二十年之
    久，乃徵得爭土地原地主即安順公司之允諾，並得永久使用
    系爭土地，是伊已因時效而取得系爭土地之地上權，被上訴
    人為系爭土地之承受人，自應繼受此法律關係，並由伊占有
    系爭土地行使地上權云云。然按修正前民法第832條固規定
    ：「稱地上權者，謂以在他人土地上有建築物，或其他工作
    物，或竹木為目的而使用其土地之權」。然修正前民法第民
    法第758條亦明定：「不動產物權，依法律行為而取得、設
    定、喪失及變更者，非經登記，不生效力」。且修正後民法
    第758條第1項亦有相同規定。查上訴人尚未登記為系爭土地
    之地上權人，為上訴人所不爭執，並有系爭土地謄本在卷可
    稽（見本審卷第43-46頁），則上訴人自不得以地上權人資
    格，主張占有爭土地至明。
  (三)又按地上權為一種物權，主張取得時效之第一要件為以行使
    地上權之意思而占有，若依其所由發生之事實之性質，無行
    使地上權之意思者，非有變為以行使地上權之意思而占有之
    情事，其取得時效，不能開始進行。又占有土地建築房屋或
    種植竹木，有以無權占有之意思為之，有以所有之意思為之
    ，有以租賃或借貸之意思為之，非必皆以行使地上權之意思
    而占有，故如主張以行使地上權之意思而占有者，應負舉證
    責任（最高法院86年度台上字第930號裁判參照）。再按占
    有人以時效取得地上權為由，向該管地政機關請求為地上權
    登記，地政機關受理後，經土地所有人於土地法第55條所定
    公告期間內提出異議，地政機關調處後，土地所有人不服調
    處提起訴訟，訴請拆屋還地時，受訴法院即應就占有人是否
    具備時效取得地上權之要件，為實體上裁判（最高法院80年
    度第2次民事庭會議決議意旨及89年度台上字第1370號判決
    參照）。申言之，占有人向地政機關聲請為地上權登記，如
    經地政機關「受理」，則受訴法院始應就占有人是否具備時
    效取得地上權之要件為實體上裁判。然查本件上訴人前於97
    年7月間向南投地政事務所聲請為他項測量、登記，經南投
    地政事務所以未補正應補正事項而駁回，有南投地政事務所
    97年11月20日複丈駁回字第000075號通知書附卷可參（見原
    審卷第47頁）。查上訴人之地上權測量複丈聲請既未經登記
    機關「受理、公告」，亦未歷經土地所有人提出異議、登記
    機關依法調處等程序，自不得逕向司法機關訴請土地所有權
    人容忍其辦理地上權登記，亦不得逕主張其已因時效而取得
    地上權。
  (四)又按所有人對於無權占有或侵奪其所有物者，得請求返還，
    民法第767條第1項定有明文。本件上訴人占有系爭土地如附
    圖所示A、B部分，既無正當權源占有，則被上訴人本於所有
    人之地位，請求上訴人將附圖A、B範圍內系爭樹木拆除，並
    將該地返還被上訴人，自屬有據。
二、按無法律上之原因而受利益，致他人受損害者，應返還其利
    益，民法第179條定有明文。而依不當得利之法則請求返還
    不當得利，以無法律上之原因而受利益，致他人受有損害為
    其要件，故其得請求返還之範圍，應以對方所受之利益為度
    ，非以請求人所受損害若干為準，無權占有他人土地，可能
    獲得相當於租金之利益為社會通常之觀念（最高法院61年度
    台上字第1695號判例意旨參照）。再按土地法第105條規定
    ，同法第97條之規定，於租用基地建築房屋準用之，是建築
    基地（即土地）之租金，亦按土地申報地價年息百分之十為
    限。惟此年息百分之十為限，乃指房屋租金之最高限額而言
    ，非謂所有租賃房屋之租金必須照申報價額年息百分之十計
    算之，尚須斟酌基地之位置，工商繁榮程度、使用人利用基
    地之經濟價值、所受利益，彼等關係及社會感情等情事以為
    決定，亦有最高法院46年度台上字第855號、68年度台上字
    第3071號判例可按。查上訴人占有系爭土地並無正當合法權
    源，已如前述，其因此受有相當於租金之利益，被上訴人受
    有相當於租金之損害，自堪認定。是被上訴人依民法第179
    條規定，請求上訴人給付99年5月21日起至返還系爭土地止
    ，相當於租金計算之不當得利，即屬有據。爰審酌系爭土地
    位處南崗工業區，原供工廠使用，有勘驗筆錄、現場照片，
    及Goole地圖等在卷可稽（見原審卷第24-29頁；第80－85頁
    ；本審卷第35頁）。又查系爭土地於99年1月之申報地價為
    每平方公尺616元，有地價第二類謄本附卷足憑（見原審卷
    第110-112頁）。又查上訴人占用附圖Ａ、Ｂ部分，面積合
    計2171平方公尺，雖被上訴人主張：相當於租金之利益，應
    按土地申報地價年息百分之10計算云云，然本院綜觀上情，
    認以申報地價年息百分之7計算為適當，是以申報地價年息
    百分之7計算，上訴人按月應給付金額為7,801元（計算式為
    ：2171平方公尺616元7％12＝7,801元），逾此範圍
    之請求，則無理由，應予駁回。
伍、綜上所述，本件被上訴人主張：依民法第767條、第179條之
    法律關係，請求上訴人將系爭土地上如附圖所示Ａ、Ｂ兩部
    分（面積合計2171公尺）之樹木拆除，並將該地返還被上訴
    人，及上訴人應自99年5月21日起至返還系爭土地之日止，
    按月給付7,801元，為可採，上訴人所辯，均無可取。是則
    原審判如被上訴人上開請求，於法並無不合。上訴意旨指摘
    原判決不當，求予廢棄改判，為無理由，應予駁回其上訴。
    又原判決已依上訴人之聲請，宣告附條件免為假執行，本院
    第二審判決，自無再行宣告之必要。
陸、本件事證已臻明確，兩造其餘攻擊或防禦方法及所提證據，
    均與本院心證之形成，不生影響，爰不一一再加以論述，併
    此明。
柒、據上論結，本件上訴為無理由，依民事訴訟法第四百五十四
    條、第四百四十九條第一項、第七十八條，判決如主文。
中    華    民    國    99    年    10    月    13    日
                民事第一庭    審判長法  官  吳火川
                                    法  官  胡景彬
                                    法  官  陳繼先
以上正本係照原本作成。
如對本判決上訴，須於收受判決送達後20日內向本院提出上訴書
狀，其未表明上訴理由者，應於提出上訴後20日內向本院提出上
訴理由書（須按他造人數附具繕本）。
上訴時應提出委任律師為訴訟代理人之委任狀。具有民事訴訟法
第466條之1第1項但書或第2項之情形為訴訟代理人者，另應附具
律師及格證書及釋明委任人與受任人有該條項所定關係之釋明文
書影本。如委任律師提起上訴者，應一併繳納上訴審裁判費。
                                    書記官  蘇昭文
中    華    民    國    99    年    10    月    13    日
                                                      Ｖ

司法院資訊處製作；財團法人民間司法改革基金會備份。
